臺灣高等法院民事判決　　　　　　　　 93年度重上字第547號
上　訴　人　德春營造股份有限公司
法定代理人　張進益
訴訟代理人　陳紹淓律師
被　上訴人　庚○○
　　　　　　甲○○
　　　　　　己○○
　　　　　　丙○○
　　　　　　乙○○
　　　　　　辛○○
　　　　　　戊○○
　　　　　　丁○○
共　　　同
訴訟代理人　羅翠慧律師
複　代理人　李姝律師
上列當事人間請求損害賠償等事件，上訴人對於中華民國93年8
月26日臺灣士林地方法院93年度重訴字第18號第一審判決提起上
訴，本院於94年11月8日言詞辯論終結，判決如下：
    主  文
上訴駁回。
第二審訴訟費用由上訴人負擔。
    事實及理由
一、上訴人起訴主張：坐落台北市○○區○○段5 小段615、616
    之1 地號土地（下稱系爭土地）原為訴外人孫鐵漢所有，於
    民國77年間委由訴外人中麟營造股份有限公司（下稱中麟公
    司）於其上承攬興建大廈，中麟公司復於77年12月間將其中
    地下安全措施工程轉包予上訴人承作。詎78年1月間承作該
    項工程甫完成時，因中麟公司施工不慎，超挖地基過深，造
    成地層下陷，以致鄰房傾斜，形將倒塌，孫鐵漢及中麟公司
    緊急回填土地，鞏固地基，鄰房安全得以確保，惟因上開緊
    急措施，使上訴人無法及時拔除收回施作於地下之鋼版椿、
    型鋼及支撐配件等材料（下稱系爭鋼材），計市值新台幣（
    下同）2190萬4953元，扣除已收工程款55萬6500元，仍受損
    害2134萬8453元，因孫鐵漢及中麟公司均負債宣告倒閉，致
    求償無著。上訴人庚○○、甲○○、己○○、丙○○、乙○
    ○及訴外人楊隆榮、陳斌鍾、陳斌鈞明知系爭土地拍賣公告
    載有不予點交，土地已挖有地基，拍定人應自行處理之條件
    ，仍願予投標買受，應認其有承受前手孫鐵漢及中麟公司對
    上訴人所負侵權行為及不當得利之債務之默示意思表示。又
    被上訴人戊○○、辛○○、丁○○雖係輾轉受讓系爭土地，
    亦應承擔上開債務。再者，被上訴人未依法院拍賣公告所示
    與上訴人協商解決系爭鋼材補償問題，竟將系爭土地出租交
    由訴外人群鐙有限公司（下稱群鐙公司）建造廠房，致其無
    法取回系爭鋼材，藉此架空上訴人對於系爭鋼材之所有權，
    已構成侵權行為，應負損害賠償責任。另系爭土地及其上廠
    房，係依靠上訴人所施作之地下安全措施工程之支撐，始得
    免於塌陷及傾斜，已構成不當得利，應負返還責任。為此按
    被上訴人應有部分比例，求為命被上訴人庚○○應給付上訴
    人426萬9690元（原審判決書誤載為426萬9490元，應由原法
    院裁定更正）、被上訴人甲○○、戊○○各應給付上訴人
    320 萬2267元、被上訴人己○○、丙○○、乙○○、辛○○
    、丁○○各應給付上訴人213萬4845元，及均自93年7月1日
    起加計法定遲延利息之判決。
二、被上訴人則以：(1)系爭土地拍定人於投標應買時，對於上訴
    人與孫鐵漢、中麟公司間之債權債務關係並不知清，即便知
    悉，亦無法強行解為有承擔執行標的原所有權人（孫鐵漢）
    乃至承攬人（中麟公司）基於執行標的物所生債務之默示意
    思表示，遑論嗣後受讓系爭土地之被上訴人戊○○、辛○○
    、丁○○更無從作此解釋，上訴人所述不合債之相對性法則
    。(2)被上訴人取得系爭土地所有權後，曾多次請求上訴人自
    行取回系爭鋼材，並無先行排除危險或承諾負擔因拆除系爭
    鋼材所生不利結果之義務，亦未為此承諾，惟上訴人均置之
    不理，被上訴人實已善盡告知義務。又如何開發利用系爭土
    地係被上訴人之權利，其等共同將系爭土地出租予群鐙公司
    並無權利濫用之情事，況群鐙公司於系爭土地興建廠房有合
    法取得建造執照，並無任何侵權行為。(3)上開廠房係承租人
    群鐙公司所建造之地上二層輕型鋼架造房屋，非被上訴人所
    建造，且無需開挖地下室，系爭鋼材之支撐對該輕型鋼架廠
    房並無助益，觀諸台北市土木技師公會鑑定報告即可得知，
    被上訴人並無受有不當得利。縱認受有不當得利，然系爭鋼
    材埋於土壤中逾20年，已腐蝕不堪使用，所受利益已不存在
    ，依法免負返還或償還價額之責任。況被上訴人日後若因興
    建需進行開挖，因無法確悉系爭鋼材之位置，猶需花費更多
    金錢與人力，非但未受有利益，反是受有損害等語，資為抗
    辯。
三、原審判決上訴人全部敗訴，上訴人聲明不服，提起上訴，並
    於本院上訴聲明：(1)原判決廢棄。(2)被上訴人庚○○應給付
    上訴人426 萬9690元、被上訴人甲○○、戊○○各應給付上
    訴人320 萬2267元、被上訴人己○○、丙○○、乙○○、辛
    ○○、丁○○各應給付上訴人213萬4845元，及均自93年7月
    1日起至清償日止，按年息百分之5計算之利息。(3)願供擔保
    ，請准宣告假執行。被上訴人於本院均答辯聲明：駁回上訴
    人之上訴。
四、本件經依民事訴訟法第463 條準用同法第270條之1第1項第3
    款規定，整理並協議簡化爭點及不爭執點後，兩造同意僅就
    言詞辯論時所陳述之事實及主張之法律關係為論斷。查兩造
    就：
    (1)系爭土地原為孫鐵漢所有，經其債權人聲請強制執行，由
      原法院83年度民執字第4111號強制執行程序進行拍賣，經
      上訴人庚○○、甲○○、己○○、丙○○、乙○○及訴外
      人楊隆榮、陳斌鍾、陳斌鈞共同投標應買拍定，應有部分
      楊隆榮、庚○○各為10分之2，其餘各均為10分之1。嗣楊
      隆榮將其應有部分10分之2 以買賣為原因移轉登記予甲○
      ○，甲○○應有部分增為10分之3 。又甲○○復將其應有
      部分其中百分之15以買賣為原因移轉登記予戊○○。其後
      陳斌鍾、陳斌鈞亦將其應有部分各10分之1 以買賣為原因
      ，分別移轉登記予辛○○、丁○○。現系爭土地之所有權
      為被上訴人共有，應有部分為庚○○10分之2 、甲○○、
      戊○○各為百分之15，己○○、丙○○、乙○○、丁○○
      各為10分之1 ，此有土地登記異動索引（見原審卷第84至
      99頁）、土地異動登記簿（見原審卷第100至106頁）在卷
      可稽，並經原法院調閱上開執行卷宗核對屬實。
    (2)系爭土地於91年1月1日經被上訴人共同出租予群鐙公司，
      並由群鐙公司在土地上興建輕型鋼架造地上二層建物，此
      有土地租賃合約書（見原審卷第191至195頁）、台北市政
      府工務局91年度建字第0171號建造執照（見原審卷第185
      至186頁）、現場照片（見原審卷第39頁）在卷可稽。
    以上(1)(2)事實為兩造所不爭執，自堪信為真實。惟上訴人主
    張被上訴人直接投標買受或間接轉讓而取得系爭土地之所有
    權，應認其有承受系爭土地原所有權人或承攬人對伊所負侵
    權行為及不當得利之債務之默示意思表示；又被上訴人將系
    爭土地出租，藉此架空上訴人對於系爭鋼材之所有權，已構
    成侵權行為；另系爭土地及其上廠房係依靠上訴人施作之地
    下安全措施工程之支撐，始得免於塌陷及傾斜，已構成不當
    得利等情，則為被上訴人所否認，並以上開情詞置辯。是以
    本件兩造爭執之重點厥為：
    (一)被上訴人有無承擔系爭土地原所有權人或承攬人之債務之
      默示意思表示。
    (二)上訴人得否請求被上訴人負侵權行為損害賠償責任。
    (三)上訴人得否請求被上訴人負不當得利返還責任。
    茲分述如下。
五、被上訴人有無承擔系爭土地原所有權人或承攬人之債務之默
    示意思表示：
　　(一)按「當事人互相表示意思一致者，無論其為明示或默示，
      契約即為成立」，民法第153條第1項前段定有明文，是「
      所謂默示之意思表示，係指依表意人之舉動或其他情事，
      足以間接推知其效果意思者而言」（最高法院29年上字第
      762號判例意旨參照）、「默示之承諾，必依要約受領人
      之舉動，或其他情事足以間接推知其有承諾之意思者，始
      得認之」（最高法院21年上字第1598號判例意旨參照）、
      「債務承擔，不論為免責的債務承擔或約定之併存的債務
      承擔（重疊的債務承擔），均必以第三人與債權人互相表
      示意思一致，為成立該承擔契約之前提」（最高法院86年
      度台上字第2700號判決意旨參照）。次按「債權人基於債
      之關係，得向債務人請求給付」，民法第199條第1項前段
      定有明文，是「債權債務之主體，以締結契約之當事人為
      準」（最高法院17年上字第906號判例意旨參照）、「債
      權為對於特定人之權利，債權人只能向債務人請求給付，
      而不能向債務人以外之人請求給付」（最高法院18年上字
      第1953號判例意旨參照）。
    (二)經查，系爭土地拍賣公告固載有「拍定後不點交（本件係
      拍賣土地，78年2月3日假扣押查封時，已挖有地基，拍定
      人應自行處理）」等語，然僅係執行法院述明執行標的查
      封時之狀況及點交條件，公示予投標人知悉，使其得衡量
      是否投標買受之參考。另觀諸上開拍賣公告，並無任何有
      關原所有權人孫鐵漢及承攬人中麟公司間承攬建造、轉包
      上訴人施作地下安全措施工程、因施工致鄰損緊急回填土
      地等情之文示，自難認拍定人於投標買受時，知悉上訴人
      與土地原所有權人孫鐵漢及承攬人中麟公司間，存有何種
      債權債務關係。再拍定不點交，雖可認為應買人同意以法
      院不執行點交拍定物為條件，成立買賣契約，但不得以此
      拍賣公告之記載方式，遽行推論應買人同意承受買賣前手
      對第三人所負擔之所有債務關係。故系爭土地拍定人依強
      制執行法投標應買之舉動，顯難間接推知有承諾承擔系爭
      土地施作地下安全措施工程債務之默示意思表示。從而上
      訴人執拍賣公告所載不點交之條件，主張被上訴人及原拍
      定人楊隆榮、陳斌鍾、陳斌鈞均有承受前手債務之默示意
      思表示，自不足採信。至於上訴人另以系爭土地之拍賣底
      價高達2億元以上之事實，認為被上訴人勢必謹慎將事，
      設法瞭解其中究竟，被上訴人等應已知悉上訴人與孫鐵漢
      、中麟公司間之工程糾紛云云，然此僅屬上訴人主觀臆測
      之詞，復無舉證以實其說，亦無足採信。
    (三)又上訴人主張系爭土地之原拍定人甫於拍定後，曾推拍定
      人楊隆榮一人至伊公司商談有關系爭鋼材之補償問題，上
      訴人並提出費用概算表交其取回之事實，認為被上訴人方
      面，自始即知悉系爭土地存在之承攬債務關係云云。惟查
      ，證人即上訴人公司協理許武芳於本院雖證稱：「（該土
      地拍賣後，拍定人有無跟你接洽事情？）有，約84年間，
      公司來了2位客人，其中1位自稱是楊隆榮，說要找負責人
      ，因為負責人不在，由我接待，楊先生問起，德春公司在
      地下室有安全措施如何補償，要求我們提出概算表，我就
      交待部屬製作概算表，約30分鐘以後當場交給他，他看了
      一下，就說以後再聯絡，然後就離開」等語（見本院卷(一)
      第85頁），然依其證述之洽談時間點是在「拍定後」而非
      「拍定前」，且被上訴人主張楊隆榮之所以到上訴人公司
      ，係因上訴人阻止被上訴人取出系爭鋼材，始前去洽談（
      見本院卷(一)第86頁）。故就原拍定人楊隆榮前往上訴人公
      司洽談一情，亦難謂被上訴人及原拍定人，於拍定前已知
      悉孫鐵漢及中麟公司與上訴人間之債務糾葛，甚至於有默
      示承擔該債務之意思表示。
    (四)次查，縱認被上訴人及原拍定人楊隆榮、陳斌鍾、陳斌鈞
      ，於投標買受時已知悉上訴人主張之承攬債務糾葛諸情，
      然依上訴人主張孫鐵漢、中麟公司對其所負侵權行為及不
      當得利之債務，性質上屬債權請求權，僅能在上訴人與孫
      鐵漢及中麟公司間主張，並無對世效力，該法律關係不隨
      同系爭土地產權更迭而一併移轉。故無論拍定人投標買受
      系爭土地，或被上訴人戊○○、辛○○、丁○○輾轉受讓
      取得系爭土地應有部分，均不能認為有繼受上開孫鐵漢或
      中麟公司所負債務之義務。
    (五)綜上，上訴人以被上訴人直接投標買受或間接轉讓而取得
      系爭土地之所有權之事實，主張其等承受系爭土地原所有
      權人或承攬人對上訴人所負之債務云云，委無理由。
六、上訴人得否請求被上訴人負侵權行為損害賠償責任：
　　(一)按「因故意或過失，不法侵害他人之權利者，負損害賠償
      責任。故意以背於善良風俗之方法，加損害於他人者亦同
      」，民法第184條第1項定有明文，是「因侵權行為所生之
      損害賠償請求權，以行為人有故意或過失不法侵害他人之
      權利為成立要件；倘行為人否認有故意或過失，即應由請
      求人就此利己之事實舉證證明；若請求人先不能舉證以證
      實自己主張之事實為真實，則行為人就其抗辯事實即令不
      能舉證，或所舉證據尚有疵累，亦應駁回請求人之請求」
      （最高法院92年度台上字第1505號判決意旨參照）。
    (二)次按，被上訴人取得系爭土地所有權，自得基於其所有權
      行使權利，並不因拍賣公告記載拍定後不點交而有異（最
      高法院83年度台上字第695 號判決意旨參照）。故本件被
      上訴人將系爭土地出租予群鐙公司，係其等基於所有權人
      地位之權利行使方式，難謂有何權利濫用。再者，被上訴
      人於92年5月13日、92年5月22日、92年6月13日先後多次
      委請律師發函通知上訴人僱工取回系爭土地下鋼材，此有
      被上訴人於原審提出之深耕法律事務所92年耕律字第43號
      函、第44號函、第47號函暨掛號郵件收件回執在卷可稽（
      見原審卷第70至75頁），並為上訴人所不爭執，足見被上
      訴人並無不法取得鋼材之意圖，何能認為構成不法占有之
      侵權責任？上訴人雖另主張：伊曾發函要求被上訴人務須
      清除填埋之土壤及作好安全措施，或承諾負擔因拆除系爭
      鋼材所生不利結果，但未獲被上訴人照辦，故伊始未取回
      系爭鋼材等語。惟被上訴人須先清除填埋之土壤及作好安
      全措施之法律上依據為何，又被上訴人為何必須承諾負擔
      因拆除系爭鋼材所生不利結果，上訴人均未敘明。故被上
      訴人方面未清除填埋之土壤、未承諾負擔因拆除系爭鋼材
      所生不利結果之不作為表現，難認已達權利濫用程度。此
      外上訴人未能舉證被上訴人有何故意或過失之行為，而不
      法侵害上訴人之權利，所述依侵權行為法則，請求被上訴
      人賠償損害，不應准許。
七、上訴人得否請求被上訴人負不當得利返還責任：
　　(一)按「無法律上之原因而受利益，致他人受損害者，應返還
      其利益；雖有法律上之原因，而其後已不存在者，亦同」
      ，民法第179 條定有明文，是「不當得利返還請求權，以
      無法律上之原因而受利益為其成立要件之一，故主張此項
      請求權成立之原告，應就無法律上之原因而受利益之事實
      ，負舉證責任」（最高法院77年度台上字第1756號判決意
      旨參照）。
    (二)就系爭土地上所興建地上二層輕型鋼架造房屋現狀，是否
      以系爭鋼材為建造基礎、客觀上有無受有利益等問題，本
      院依上訴人聲請，發函委託台北市土木技師公會為鑑定，
      依台北市土木技師公會於94年5月11日作成之鑑定報告（
      見外放證物），認為：「（系爭地上輕型鋼架廠房，是否
      以地下安全支撐系統為建造基礎？）本鑑定標的物之基礎
      係採獨立基礎之形式設計，與上訴人之安全措施沒有直接
      之接觸，設計時也不以該等地下安全支撐系統為建造基礎
      使用」（見鑑定報告第7頁）、「（系爭地下安全支撐材
      料之存在，對於建築輕鋼架廠房客觀上有無好處？如有，
      其利益為何？）．．．此外，通常輕鋼架廠房之結構特性
      屬於相對柔性，對較小量之輕微不均勻沉陷發生時，可藉
      由主要結構的應力重新分配方式，自行調整因沉陷所新增
      之樑、柱等構件應力達自行平衡狀態，對該建築物不會構
      成有安全上之影響；因此，已有地下安全支撐對本鑑定標
      的物提供之助力效益不大」（見鑑定報告第8頁）、「（
      如無系爭地下安全支撐材料之存在，則群鐙公司欲建築地
      上二層輕鋼架廠房，其是否須另為地下安全支撐工程？所
      需費用為何？）依一般工程而言，興建一幢無地下室之地
      上二層輕鋼架廠房大多無需施作地下安全支撐工程。．．
      ．就本案而言，該地下安全支撐之存在僅可歸屬地盤加勁
      改良工法之一種，但效果不大，亦無法具體量化其費用。
      倘若本基地於日後要興建具有地下一層（含）以上之大樓
      ，則這些地下安全支撐系統或可提供某些幫助與貢獻」等
      情（見鑑定報告第8至9頁），足見群鐙公司所興建之地上
      二層輕型鋼架造房屋並不需以系爭鋼材為建造基礎，對土
      地上現有建物並無任何助益。故上訴人主張系爭土地及其
      上廠房係依靠上訴人施作之地下安全措施工程之支撐，始
      得免於塌陷及傾斜，被上訴人有不當得利云云，難認允當
      。至於上訴人請求另行委託台北市大地工程技術公會再行
      鑑定土壤沉陷效果及承載力，本院審酌上開台北市土木技
      師公會鑑定項目報告，認為已臻完善，無另行鑑定之必要
      ，併此敘明。
    (三)退步言，縱認上開台北市土木技師公會所為不利於上訴人
      之鑑定報告，為不可採信，然系爭土地上之建物，係由向
      被上訴人承租土地之群鐙公司所興建，則獲有不當得利者
      應係群鐙公司，並非被上訴人。又依據上訴人於本院94年
      1 月31日準備程序期日所述「‧‧‧他們（按指被上訴人
      方面）未知會我們，突然要挖出型鋼，我們不瞭解其意圖
      ，才阻止他們，因為我們阻止他們無法挖出‧‧‧」等語
      （見本院卷(一)第86頁），應可認為被上訴人本就無意坐享
      上訴人施作之地下安全措施利益，本件因上訴人阻止被上
      訴人挖出鋼材在先，如謂上訴人可進而主張不當得利，豈
      非強迫被上訴人受益，顯屬無理。
    (四)從而上訴人主張系爭土地及其上廠房，係依靠其施作之地
      下安全措施工程之支撐，始得免於塌陷及傾斜，已構成不
      當得利等情，亦不可採。
八、綜上所述，上訴人依債務承擔、侵權行為法則、不當得利返
    還請求權之法律關係，請求被上訴人庚○○應給付上訴人42
    6萬9690元、被上訴人甲○○、戊○○各應給付上訴人320萬
    2267元、被上訴人己○○、丙○○、乙○○、辛○○、丁○
    ○各應給付上訴人213萬4845元，及均自93年7月1日起至清
    償日止，按年息百分之5計算之利息，並陳明願供擔保為假
    執行，為無理由，原審為上訴人敗訴之判決，並駁回其假執
    行之聲請，並無違誤。上訴意旨指摘原判決不當，求予廢棄
    改判，委無理由，應予駁回。
九、本件為判決基礎之事證已臻明確，兩造所提其餘攻擊、防禦
    方法，經本院逐一審酌後，均與前開論斷結果無礙，爰不再
    一一論述，併此敘明。
十、據上論結，本件上訴為無理由，依民事訴訟法第449條第1項
    、第78條，判決如主文。
中　　華　　民　　國　　94　　年　11 　　月　　22　　日
　　　　　　　　　民事第十一庭  審判長法　官  阮富枝
　　　　　　　　　　　　　　　　      法　官  黃豐澤
　　　　　　　　　　　　　　　        法　官  陳財旺
正本係照原本作成。
上訴人如不服本判決，應於收受送達後20日內向本院提出上訴書
狀，其未表明上訴理由者，應於提出上訴後20日內向本院補提理
由書狀（均須按他造當事人之人數附繕本）上訴時應提出委任律
師或具有律師資格之人之委任狀；委任有律師資格者，另應附具
律師資格證書及釋明委任人與受任人有民事訴訟法第466條之一
第一項但書或第二項（詳附註）所定關係之釋明文書影本。
中　　華　　民　　國　　94　　年　　11　　月　　23　　日
  　　　　　　　　　　　　　　　　　　書記官  鄭淑昀
附註：
民事訴訟法第466條之1（第1項、第2項）：
對於第二審判決上訴，上訴人應委任律師為訴訟代理人。但上訴
人或其他法定代理人具有律師資格者，不在此限。
上訴人之配偶、三親等內之血親、二親等內之姻親，或上訴人為
法人、中央或地方機關時，其所屬專任人員具有律師資格並經法
院認為適當者，亦得為第三審訴訟代理人。
